【裁判字號】    95,簡上,97
【裁判日期】    950824
【裁判案由】    債務人異議之訴
【裁判全文】
臺灣板橋地方法院民事判決              95年度簡上字第97號
上  訴  人  甲○○
被 上訴 人  乙○○
上列當事人間債務人異議之訴事件，上訴人對於中華民國95年3
月9 日臺灣板橋地方法院板橋簡易庭94年度板簡字第3610號第一
審判決提起上訴，經本院於95年7 月27日言詞辯論終結，判決如
下：
    主      文
上訴駁回。
第二審訴訟費用由上訴人負擔。
    事實及理由
一、上訴人起訴主張：兩造因車禍意外，經台北縣板橋市調解委
    員會調解，被上訴人同意提供自民國（下同）93年8 月27日
    車禍發生當日起至94年9 月止，金額共計新台幣（下同）3
    萬7 千餘元之醫療單據予上訴人，由上訴人向第三人太平洋
    產物保險股份有限公司申請強制汽車責任保險理賠，上訴人
    因而與被上訴人成立調解，同意賠償被上訴人7 萬4 千元，
    並於調解成立當日（即94年9 月23日）給付被上訴人1 萬元
    ，尾款6 萬4 千元則因調解委員稱辦理理賠約須1 個月，故
    約定尾款給付時間為1 個月後（即94年10月23日），待保險
    公司理賠後再交付予被上訴人。詎被上訴人提供之醫療單據
    中有多筆係與本件車禍無關之不實單據，致保險公司核准之
    理賠金僅1 萬6 千餘元。本件既以被上訴人提出車禍所致之
    醫療單據為調解成立之依據，被上訴人竟提供不實單據，企
    圖獲得不當利益，上訴人遭其所騙始同意賠償7 萬4 千元，
    經多次溝通，均未得被上訴人回應，為此提起本件執行異議
    之訴，求為判決本院94年度民執字第39060 號兩造間車禍賠
    償執行事件之強制執行程序應予撤銷。
二、被上訴人則以：上訴人過失傷害被上訴人案件，原經檢察官
    提起公訴，並經被上訴人提起刑事附帶民事訴訟向上訴人求
    償211,817 元在案，嗣因兩造於94年9 月23日經調解後，雙
    方互相讓步，同意以上訴人賠償被上訴人7 萬4 千元成立調
    解，被上訴人因而撤回刑事告訴及刑事附帶民事訴訟，詎上
    訴人在無刑事訴追之虞情況下，於調解當日給付1 萬元後，
    即未再依調解內容履行其給付之義務，表示僅願再支付41,7
    73元，且被上訴人須出具載明尾款已付清字樣之收據，始給
    付上開款項，又為阻擾被上訴人行使權利，誆稱被上訴人拒
    絕受領第三人意外責任保險金而向法院辦理提存欲代清償，
    被上訴人若早知如此，自不接受調解。況上訴人如認調解不
    合法或不滿意，可另訴請撤銷調解，其竟在本件債務人異議
    之訴空言否認被上訴人提供之醫療單據之真實性並主張調解
    係出於錯誤而為意思表示，顯係為阻擾強制執行等語，資為
    抗辯。
三、本件原審對於上訴人之請求，判決上訴人敗訴，上訴人全部
    聲明不服，求為廢棄原判決，改判本院94年度民執字第3906
    0 號兩造間車禍賠償執行事件之強制執行程序應予撤銷；被
    上訴人則求為判決駁回上訴。
四、下列事實為兩造所不爭執：
    (一)兩造於93年8 月27日發生車禍，被上訴人因此受傷。
    (二)兩造因上開車禍賠償事件，經台北縣板橋市調解委員會於
      94年9 月23日調解成立，並作成94年刑調字第1993號調解
      書。調解內容為：(一)原告願賠償被告7 萬4 千元正。付款
      方式：於94年9 月23日支付1 萬元正，尾款6 萬4 千元於
      94年10月23日前付清（含強制汽車責任險）。(二)兩造其餘
      民事請求拋棄，倘有刑責問題，亦不願追究加害人刑責，
      如已提出刑事告訴，並願撤回告訴。
    (三)上開調解書業經本院板橋簡易庭審核並准予核定在案。
    (四)上訴人持被上訴人交付之醫療費用單據向太平產物保險股
      份有限公司申請強制汽車責任保險傷害醫療給付，僅獲理
      賠保險金16,773元。
    (五)上訴人除給付被上訴人1 萬元並將餘款6 萬4 千元中之16
      733 元以被上訴人拒絕受領為由辦理提存外，其餘款項迄
      未給付。
    (六)被上訴人以上開調解書為執行名義向本院聲請強制執行，
      經本院以94年度民執字第39060 號案件執行中。
五、本件經依民事訴訟法第436 條之1 、第463 條準用同法第27
    0 條之1 第1 項第3 款規定，整理並協議簡化爭點後，兩造
    同意本件爭點為：本件調解書之效力為何？執行名義成立後
    有無消滅或妨礙債權人請求之事由發生？茲審究如次：
    (一)關於「本件調解書之效力為何」之爭點部分：
      1.按調解經法院核定後，當事人就該事件不得再行起訴、
        告訴或自訴；經法院核定之民事調解，與民事確定判決
        有同一之效力，鄉鎮市調解條例第27條第1 項及第2 項
        前段分別定有明文。又因當事人聲請而成立之民事調解
        ，經法院核定後有無效或得撤銷之原因者，當事人得向
        原核定法院提起宣告調解無效或撤銷調解之訴，復為同
        法第29條第1 項所明定。是以，民事調解經法院核定後
        ，如未經當事人提起宣告調解無效或撤銷調解之訴以否
        定其效力，即與民事確定判決有同一之效力，當事人就
        該事件不得再行起訴或爭執其效力。
      2.查兩造因車禍賠償事件，由上訴人聲請台北縣板橋市調
        解委員會進行調解，於94年9 月23日調解成立，上訴人
        願賠償被上訴人7 萬4 千元，上開調解並經本院板橋簡
        易庭核定在案等情，乃兩造所不爭執之事實，並有上訴
        人提出之調解書在卷可稽。兩造於台北縣板橋市調解委
        員會成立之民事調解既經法院核定，則上訴人主張被上
        訴人係為獲取不當利益，於調解程序中提供不實醫療單
        據，致其僅得向保險公司請領1 萬6 千餘元理賠金，其
        同意賠償被上訴人7 萬4 千元係遭詐騙所致，縱令可採
        ，亦僅為上訴人得否據以提起宣告調解無效或撤銷調解
        之訴之問題而已，在未經上訴人提起該等訴訟以否定業
        經法院核定之民事調解之效力前，該調解仍屬合法有效
        。而本件上訴人並未提起宣告調解無效或撤銷調解之訴
        ，已為上訴人自陳在卷，揆諸前開說明，該調解即與民
        事確定判決有同一之效力，兩造均不得再為相反之主張
        或爭執其效力，至為灼然。
    (二)關於「執行名義成立後有無消滅或妨礙債權人請求之事由
      發生」之爭點部分：
      1.按執行名義成立後，如有消滅或妨礙債權人請求之事由
        發生，債務人得於強制執行程序終結前，向執行法院對
        債權人提起異議之訴，強制執行法第14條第1 項定有明
        文。而所謂消滅債權人請求之事由，係指足以使執行名
        義之請求權及執行力消滅之原因事實，如清償、提存、
        抵銷、免除、混同、債權之讓與、債務之承擔、解除條
        件之成就、和解契約之成立，或類此之情形，始足當之
        。至所稱妨礙債權人請求之事由，則係指使依執行名義
        所命之給付，罹於不能行使之障礙而言（最高法院94年
        台上字第671 號判決意旨參看）。
      2.查本件上訴人主張執行名義即調解書成立後有消滅或妨
        礙債權人請求之事由發生，無非係以被上訴人提供之醫
        療單據不實，其係遭詐騙始與被上訴人成立調解為據，
        惟核上訴人主張之上開事由，應僅係可否提起宣告調解
        無效或撤銷調解之訴之問題，並非前述強制執行法第14
        條第1 項所謂之「消滅」或「妨礙」債權人請求之事由
        。
      3.又上訴人於調解成立並給付被上訴人1 萬元後，將應付
        尾款6 萬4 千元中之16,733元以被上訴人拒絕受領為由
        向本院提存所辦理提存，固有上訴人提出之提存書為證
        ，然債務人應依債務本旨向債權人或其他有受領權人為
        清償，經其受領者，債之關係始消滅，且債務人並無為
        一部清償之權利，為民法第309 條第1 項及第318 條第
        1 項前段所明定，且依調解書所載之付款方式，上訴人
        本應於94年10月23日前付清尾款6 萬4 千元，故上訴人
        僅將應付尾款之一部分金額予以提存，顯未依債務本旨
        履行，且屬一部清償，依法自不生清償之效力。此外，
        上訴人復未舉證證明已依債務本旨為全部之清償或有其
        他消滅或妨礙債權人請求之事由發生，自難認本件於執
        行名義即調解書成立後有消滅或妨礙債權人請求之事由
        發生。
六、綜上所述，上訴人既未於收受法院核定之調解書送達後30日
    內提起宣告調解無效或撤銷調解之訴，以否定調解之效力，
    復未舉證證明本件於執行名義即調解書成立後，有消滅或妨
    礙債權人請求之事由發生，從而，上訴人依據強制執行法第
    14條第1 項之規定，請求撤銷本院94年度民執字第39060 號
    損害賠償事件所為之強制執行程序，為無理由，不應准許。
    原審為上訴人敗訴之判決，並無不合。上訴意旨指摘原判決
    不當，求予廢棄改判，為無理由，應予駁回。
七、據上論結，本件上訴為無理由，依民事訴訟法第436 條之1
    第3 項、第449 條第1 項、第78條，判決如主文。
中    華    民    國    95    年    8     月    24    日
                  民事第二庭    審判長法  官  梁宏哲
                                      法  官  邱育佩
                                      法  官  程怡怡
本判決不得上訴
以上正本係照原本作成。
中  華  民  國    95    年    8    月    25    日
                            書記官   華海珍


司法院資訊處製作；財團法人民間司法改革基金會備份。
